【裁判字號】    98,家聲,904
【裁判日期】    990222
【裁判案由】    變更子女姓氏
【裁判全文】
臺灣臺北地方法院民事裁定        98年度家聲字第904號
聲  請  人  乙○○
法定代理人  丙○○
上列聲請人聲請變更子女姓氏事件，本院裁定如下：
    主  文
准聲請人乙○○（女、民國○○年○月○○日生、身分證統一編號：
Ｚ000000000號）變更姓氏為父姓「莊」。
聲請費用新台幣壹仟元由聲請人負擔。
    理  由
一、聲請意旨略以：聲請人前因生母甲○○於婚姻期間受孕，依
    民法第1063條規定受婚生推定，依生母當時之配偶蔡孟峰之
    姓氏姓蔡，後因父母離婚聲請人改從母姓。然聲請人係甲○
    ○與丙○○交往懷孕後出生，後經台灣台南地方法院判決確
    認聲請人之生父為丙○○，並經鈞院97年度監字第236號裁
    定改定其監護人為丙○○，鈞院改定之主要理由係認聲請人
    為非婚生子女，出生後概由丙○○撫育，甲○○未盡保護教
    養之義務，為此爰民法第1059-1條第2項第4款規定，聲請變
    更姓氏為父姓「莊」等語。
二、按非婚生子女從母姓。經生父認領者，適用前條第二項至第
    四項之規定。非婚生子女經生父認領，而有下列各款情形之
    一，且有事實足認子女之姓氏對其有不利之影響時，父母之
    一方或子女得請求法院宣告變更子女之姓氏為父姓或母姓：
    （一）父母之一方或雙方死亡者。（二）父母之一方或雙方
    生死不明滿三年者。（三）非婚生子女由生母任權利義務之
    行使或負擔者。（四）父母之一方曾有或現有未盡扶養義務
    滿二年者。民法第1059條之1定有明文。次按姓氏屬姓名權
    而為人格權之一部分，具有社會人格之可辨識性，如因情事
    變更，有事實足認子女之姓氏對其有不利之影響時，父母之
    一方或子女自得請求法院宣告變更子女之姓氏為父姓或母姓
    。又所謂「有事實足認子女之姓氏對其有不利之影響」，其
    規範較為抽象，實質內容必須透過解釋予以補充，揆諸民法
    規範父母子女間之法律關係，向以追求與維護子女之最佳利
    益為最優先考量，藉以實現憲法保障子女人格權益之價值，
    至於如何以子女最佳利益為考量，必須綜合家庭狀況、親權
    行使、子女人格成長等整體情狀予以審酌，如認變更姓氏對
    子女為最有利時，相對而言，原姓氏對子女自屬有不利之影
    響，乃屬當然。
三、經查，聲請人之主張，業據其提出戶籍謄本、臺灣臺南地方
    法院95年度親字第105號民事判決、本院97年度監字第236號
    民事判決等件為證，而甲○○經本院合法通知，未到庭表示
    意見（見本院99年1月11日非訟事件筆錄），堪認聲請人之
    主張為真實。本院審酌甲○○隱匿其已婚之事實，致使聲請
    人誤信而與其同居，因而與之生下聲請人，甲○○於情感未
    能忠實，且亦未曾善盡扶養子女之義務，基於家庭生活和諧
    美滿之目的，認為聲請人變更姓氏為父姓對其較為有利，揆
    諸前開說明，維持母姓對其自有不利之影響，依法應准聲請
    人變更子女姓氏之聲請。爰裁定如主文。
中    華    民    國    99    年    2     月    22    日
                  家事法庭法  官  李維心
以上正本係照原本作成。
如對本裁定抗告，須於裁定送達後10日之不變期間內，向本院提
出抗告狀。
中    華    民    國    99    年    2     月    22    日
                          書記官  譚鈺陵

司法院資訊處製作；財團法人民間司法改革基金會備份。
